【裁判字號】    94,再,15
【裁判日期】    950321
【裁判案由】    給付買賣價金
【裁判全文】
臺灣高等法院臺南分院民事判決  94年度再字第15號
再  審原告  乙○○
訴訟代理人  方文賢  律師
再  審被告  甲○○
訴訟代理人  洪梅芬  律師
            李季錦  律師
            涂欣成  律師
上列當事人間因給付買賣價金事件，再審原告對於中華民國92年
3月4日本院90年度上字第210 號確定判決提起再審之訴，本院於
95年3月7日言詞辯論終結，判決如下：
    主  文
再審之訴駁回。
再審訴訟費用由再審原告負擔。
    事  實
甲、再審原告方面：
一、聲明：求為判決：（一）原確定判決（即臺灣臺南地方法院
    89年度訴字第1357號判決、鈞院90年度上字第210 號判決、
    最高法院94年度臺上字第1073號裁定）均廢棄。（二）上開
    廢棄部分，再審被告在第一審之訴駁回。（三）第一、二、
    三審及再審之訴訟費用均由再審被告負擔。
二、陳述：
（一）再審原告不服鈞院90年度上字第210 號請求給付買賣價金
      判決，提起第三審上訴後，於民國（下同）94年6 月26日
      ，接獲最高法院94年度臺上字第1073號駁回上訴之裁定，
      本件遂告判決確定。惟再審原告於94年10月19日後，發現
      本件有未經斟酌之證物或得使用該證物，且該證物如經斟
      酌，再審原告可受較有利益之裁判，而有民事訴訟法第49
      6條第1項第13款所定之再審事由。爰依民事訴訟法第 496
      條第1項第13款、第499條第2項、第500第1項、第2項之規
      定，於30日之不變期間，提起本件再審之訴，合先敘明。
（二）按當事人發現未經斟酌之證物或得使用該證物，以經斟酌
      可受較有利益之裁判者為限，得對於確定終局判決提起再
      審之訴，民事訴訟法第496條第1項第13款定有明文。又對
      於第三審法院之判決，係本於第496條第1項第 9至13款事
      由，聲明不服者，專屬於原第二審法院管轄，民事訴訟法
      第499條第2項但書亦定有明文。茲就本件再審事由分述如
      下：
    1.本件系爭房地，係於81年6 月16日，由再審原告之父曾春
      財代理，而與再審被告簽立房地買賣契約書，實際亦係由
      再審原告之母鄭罔受出資，而登記為再審原告名義，因鄭
      罔受與再審被告當時交情甚好，除付自備款新臺幣（下同
      ）146萬元外，只須再抵押貸款100萬元予即可。其中土地
      部分係於82年6 月20日由再審被告移轉登記為再審原告名
      下，建物部分則係於82年6 月25日始為保存登記，登記房
      屋所有人為再審原告（建物權狀於82年7 月23日由臺南縣
      新化地政事務所發給，核發當時由再審被告持有中），而
      於82年8 月14日再審被告即將上開房地，與另訴外人謝榮
      輝、康旭廷（該二人亦係向再審被告購買同批房地）委由
      同一代書孫李碧蘭一同送件，以債權人新市鄉農會為抵押
      權設定登記，此稽之向新化地政事務所抵押設定送件字號
      ，謝榮輝部分係「12237號」、再審原告部分係「12238號
      」、康旭廷部分為「12239號」，3件為連貫之號數，顯係
      同批送件至明。而經辦該抵押設定登記之代書孫李碧蘭（
      即孫津梁之妻），在鈞院前審92年1 月17日供證：謝榮輝
      、乙○○、康旭廷之不動產設定申請資料上都是我的筆跡
      ，是由我謄寫資料，以我丈夫名義送件向地政事務所提出
      申請，……乙○○部分是由他父親親自拿印鑑來辦理的，
      完成後，我們把資料交給農會蓋章核貸，農會蓋完章後，
      再送還我們送件，我們是等農會3 件蓋完章核貸後，才一
      起送件給地政事務所登記等語，已足明該3 件房地抵押設
      定登記之辦理，確係皆委由其辦理並一起送件；且就關於
      辦理時，再審被告有無一起前往乙節，該證人亦證稱：甲
      ○○有一起前往，而且另外一件也是委託他來的，而房子
      是甲○○的名義，辦好時，所有權狀就放在他那裏，土地
      部分是甲○○拿給我辦理登記的，房屋的起造人是乙○○
      ，辦好保存登記後，所有權狀就放在他那裏，後來辦好設
      定登記後，土地所有權狀及登記資料都放在農會，要等到
      貸款人借到錢，才由借款人拿回去等語，可明當時系爭房
      地辦理抵押設定向新市鄉農會貸得之款項，係用以給付再
      審被告之房地價款。此稽之該批抵押權設定登記後，謝榮
      輝約係向新市鄉農會貸出260萬元，康旭廷約係貸出240萬
      元，而再審原告則貸出100 萬元，全係由同一代書一同作
      業，而皆由新市鄉農會將貸款撥入各該農會會員帳戶（謝
      榮輝本身為新市鄉農會會員，康旭廷則以其父康振源、再
      審原告則以其母鄭罔受為農會會員，由新市鄉農會先將貸
      款轉入康振源、鄭罔受帳戶），再轉出予再審被告領受甚
      明。是再審被告主張再審原告於82年8 月14日，以系爭房
      地設定抵押權（設定最高限額125萬元），於82年8月20日
      向新市鄉農會所貸得之100 萬元款項，非係給付房地價款
      ，而係其母鄭罔受返還前欠之借款100 萬元，顯非事實。
      且再審被告主張鄭罔受積欠其100 萬元乙節，自始至終皆
      未能舉證，衡以再審被告所主張鄭罔受之借款，數額非小
      ，惟竟毫無匯款記錄或立有借據存在，實有違常情，要難
      置信。惟前審不察逕認再審原告應就鄭罔受之上開轉帳匯
      款之事，確係基於代再審原告清償系爭房地買賣價金餘款
      之意思而給付之事實負舉證之責，及再審被告稱因再審原
      告自稱可貸得利息較低之貸款，未依約提供辦理貸款及設
      定抵押權登記事項所須資料，故再審原告或其母鄭罔受先
      後兩次設定最高限額抵押向新巿鄉農會貸款，並非由再審
      被告代辦該送件號數連續之事實，應係時間上之巧合等語
      ，為可採信云云，其舉證責任之分配錯誤，認事採證亦有
      違論理法則、經驗法則及證據法則，要均屬違誤不當。
    2.再審被告與再審原告之家庭，早有密切往來關係非淺，本
      來再審被告就再審原告所買受之房地，謂可賣便宜一些，
      即除自備款之146萬元外，僅要再審原告再抵押貸款100萬
      元給付即可，是有該次之抵押貸款，已如前述。嗣因再審
      被告在外負債甚多，無法支應，又推翻前諾，謂再審原告
      須全額給付，且須加上增建之費用，即尚需給付其190 萬
      元。再審原告遂於83年1 月17日，又以該房地向新市鄉農
      會抵押貸款190萬元，於83年1月21日轉入再審被告新市鄉
      農會帳戶（0000000000000 號），而由再審被告領受（當
      時新市鄉農會作帳方式，係以撥款290萬元，其中100萬元
      轉帳清理前欠100萬元，另190萬元則轉入鄭罔受帳戶，再
      轉予再審被告），至此再審原告價購系爭房地所餘尾款，
      即已全數付清，是再審被告主張再審原告尚有房地價款未
      付清云云，並非實在。此稽之前述再審原告向新市鄉農會
      之2 筆抵押貸款經過，因其本身非該農會之會員，始以其
      母鄭罔受之名義為該「100萬元」、「190萬元」抵押借款
      之借款人，本身則以系爭房地為擔保品充為「擔保物提供
      人兼連帶保證人」，此與另房地買受人康旭廷，亦以其具
      新市鄉農會會員資格之父康振源，向新市鄉農會抵押貸款
      ，而轉付再審被告，以給付價金之情形相同（參見前審卷
      附土地登記簿謄本所載）。而再審被告因欲取得該些房地
      價款，亦充為「連帶保證人」（參新市鄉農會90年6 月22
      日市農信字第9030960 號函說明二所示），則衡情苟非該
      抵押貸款係為付予再審被告之房地價款，與再審被告有相
      當之利害關係，再審被告豈允充為該抵押貸款之「連帶保
      證人」？又若非該款項係再審原告用以支付再審被告之價
      款，焉有再審原告肯提出系爭房地供為擔保？況事後該29
      0 萬元，並非係由鄭罔受向新市鄉農會清償，而係由再審
      原告清償（參卷附新市鄉農會89年10月9日市農信字第893
      1362號函所示）。是再審被告辯稱：該些款項皆係再審原
      告之母鄭罔受貸出以還其欠款云云，顯屬無稽。又再審原
      告向再審被告所買受系爭房地之總價本為420 萬元，然因
      再審被告嗣在該批建物上又於每戶統一增建遮雨棚（屋前
      ）及廚房（屋後），酌收增建費用16萬元，因之應付予再
      審原告之房地總價金始為436 萬元，在再審原告已付自備
      款146萬元後，於82年8 月20日向新市鄉農會抵貸給付100
      萬元，再於83年1月21日抵貸給付190萬元，即已全部付清
      。凡此事實，除再審被告於鈞院前審91年1 月11日當庭供
      述：「對系爭房屋有增建，沒有意見……增建也不是原來
      契約內容。」等語外，另證人謝錦蓮亦於鈞院前審91年 9
      月27日供證：「第一間是再審原告買的，第二間是我們買
      的，兩間房屋後面增建的廚房、遮雨棚部分是再審原告一
      齊幫我們蓋的，再向我們收錢。」等語至明。再審被告否
      認其為增建人，未有加收增建費用，委無足採。按之常情
      ，增建而加收費用，本屬事理之常，是再審被告抗辯該29
      0 萬元非係再審原告所付房地尾款，因餘數不符云云，亦
      係故意混淆事實，不足採信。惟前審對再審原告該100 萬
      元之抵押貸款模式，與另房地買受人康旭廷，亦以其具新
      市鄉農會會員資格之父康振源，向新市鄉農會抵押貸款而
      轉付再審被告以給付價金之情形相同，及再審被告充為抵
      押貸款之「連帶保證人」，及證人謝錦蓮供證房屋後面增
      建的廚房、遮雨棚部分，是再審被告一齊幫我們蓋的，再
      向我們收錢等語等情事而不察，逕以：再審原告稱因其非
      新巿鄉農會會員，不能直接以其本人名義向該農會辦理系
      爭房地之抵押貸款，故以其母鄭罔受之名為之云云。但查
      縱再審原告非新巿鄉農會會員而不能直接以其本人名義向
      該農會辦理抵押貸款，則於再審原告以其母鄭罔受名義向
      農會貸得上開2筆款項後，何以不將該2筆款項自鄭罔受帳
      戶先轉入再審原告帳戶後再轉入再審被告帳戶，以證明再
      審原告確有支付290 萬元之款項？及經查依上開房屋前後
      增建之照片及建物平面圖觀之，固可證明有增建之事實，
      但尚無法證明該增建部分係由再審被告為再審原告所為；
      另證人謝錦蓮雖證稱：由甲○○一齊幫我們蓋，再向我們
      收錢，但稱多少錢忘記了，總價420 萬元，有包括後面增
      建部分，前面車庫部分要給錢等語，亦無從證明系爭房屋
      增建部分，再審原告與再審被告確已達成增建總價金為16
      萬元之合意云云，認再審原告就抗辯已清償290 萬元部分
      復未能舉證以實其說，自難採信及再審被告未有加收增建
      費用云云，其認事採證有違論理法則、經驗法則及證據法
      則，要屬不當。
    3.再審被告主張鄭罔受於82年12月1日向其貸借200萬元，鄭
      罔受於83年1月17日所轉入之190萬元，係清償該筆債務，
      其中另有10萬元係現金交付云云，並非事實。此稽之鄭罔
      受在當時並無資金缺乏問題，無須向再審被告貸借該 200
      萬元款項，實甚明瞭。事實上再審被告於81年間即向新市
      鄉農會抵押貸借2000多萬元，此有土地登記簿謄本可稽，
      可明當時其自身資金已相當窘迫，何有餘錢可於81、82年
      間再貸借共100 萬元款項予鄭罔受？按鄭罔受之經濟能力
      ，本甚良好，亦常周轉資金予再審被告，其係遲於88年間
      因所召組之互助會發生會員倒會，而有不得不止會之情事
      ，是於81、82年間鄭罔受本身之資金充裕，根本並無須向
      再審被告借貸100 萬元之必要。是再審被告辯稱：鄭罔受
      於81、82年間陸續向其借款共100萬元，即於82年8月20日
      以系爭房地抵貸而清償該 100萬元債務云云，因再審被告
      既無法提出鄭罔受向其借貸之相關證據，所稱亦違常情，
      顯非事實。又該 200萬元款項雖係由再審被告轉入，惟於
      同日即又遭其提領，是存入領出僅係再審被告利用鄭罔受
      帳戶所作之資金流程而已；且該 200萬元並非鄭罔受所提
      領，此稽之該筆 200萬元之「取款條」上，原所蓋之印文
      係「篆體」式樣之「鄭罔受」，嗣再補蓋「楷體」式樣之
      「鄭罔受」可明。因當時鄭罔受在新市鄉農會之存摺、印
      鑑，皆掌握在再審被告手中，其得隨意使用該「篆體」式
      樣之「鄭罔受」印章，然鄭罔受之前即已更改印鑑為「楷
      體」式樣之「鄭罔受」，而為再審被告所不知，致再審被
      告去提領該筆 200萬元現款時，有誤蓋更改前「篆體」式
      樣之「鄭罔受」印文之情形，至為灼然。蓋衡情苟係鄭罔
      受本人親自提領該筆 200萬元，應不致發生提款印鑑不符
      ，須予補正之情形，可見該筆 200萬元款項非鄭罔受親自
      去提領，而係再審被告所提領，再審被告辯稱鄭罔受係以
      現金10萬元，加上前述向新市鄉農會貸得 190萬元，還其
      200 萬元借款云云，實乏所據，不過為其臨訟捏詞，無足
      為採。此稽之不僅兩者數額不符（再審被告雖稱另10萬元
      係鄭罔受現金給付，惟乏所據，依常情若係當時鄭罔受如
      再審被告主張之以該190萬元，另補現金10萬元，湊成200
      萬元清償積欠其借款，亦當以 200萬元直接轉入再審被告
      帳戶才是），且該筆 200萬元之款項進出，有相當合理情
      事可認係再審被告以該 200萬元為一進一出之資金流程而
      已，並非鄭罔受向其貸借。另參諸再審被告於83年10月27
      日與鄭罔受 2人，將再審原告所有臺南縣新市鄉市第
      68-30、68-31、68-34、68-35、68-37號等5筆土地，以鄭
      罔受為借款人，向新市鄉農會抵押貸款 500萬元，再審被
      告並任連帶保證人，且由再審被告、鄭罔受各簽立300 萬
      元、200萬元之「借用證」（該300萬元「借用證」係由再
      審被告為借款人，鄭罔受為連帶保證人；該 200萬元「借
      用證」部分，則由鄭罔受為借款人、再審被告為連帶保證
      人），嗣亦經證實該 2紙「借用證」確皆為再審被告所書
      寫（參前審卷附臺灣臺南地方法院89年度訴字第1424號詐
      欺等案91年3月28日訊問筆錄第4頁第1至4行），且另「20
      0萬元」款項，亦係其取得（ 參前審卷附臺灣臺南地方法
      院91年度訴字第1523號侵權行為損害賠償事件卷內附新市
      鄉農會91年10月18日市農信字第913178 2號函，及再審被
      告91年10月21日「民事陳報狀」載稱：「甲○○……想起
      83年10月27日自鄭罔受處取得之新臺幣 200萬元…」等語
      甚明）。按之事理，若再審原告於斯時尚有積欠再審被告
      房地價款，則再審被告應係予以抵扣（若此抵扣後，再審
      被告尚有26萬元餘額負欠再審原告），不足部分再書立「
      借用證」即可，而不致再書立該紙 300萬元之「借用證」
      交付收執，且就另 200萬元部分亦充為借款之連帶保證人
      。而再審被告就已為上開款項返還之情事，並無法舉證（
      再審被告僅有其自新市鄉農會之提款記錄，非足資證明已
      有清償，且若係已清償該筆款項，豈有不取回該借用證予
      以撕毀、作廢或要求開立收據之理？），自非真實，是徵
      之論理及經驗法則，顯然於當時（即83年10月間），再審
      原告已無積欠再審被告房地價款甚明。又系爭房地於82年
      7月 29日時即皆已移轉過戶，再審原告亦遷入居住使用，
      再審被告與再審原告毗鄰而居，衡情苟再審原告仍積欠其
      價款274萬元未付，豈有事隔7年之久，再審被告始向再審
      原告訴請之理？至於該 190萬元之糾紛，雖曾由鄭罔受訴
      請再審被告應返還該借款，然究其實際不過係鄭罔受嗣因
      認再審被告原允諾僅應收 246萬元，惟嗣毀棄前約硬要再
      審原告再給付 190萬元，事後愈想愈不值，始動念訴請返
      還，該項反應亦在人情之中。是綜合上述，本件再審原告
      主張已付系爭房地之價款，除自備款之 146萬元外，另抵
      押貸款付予290萬元，就此事實，再審被告雖辯稱該290萬
      元為再審原告之母鄭罔受另償還其共 300萬元之債務云云
      ，而再審原告自始否認有該事實存在，且如前所述，再審
      被告就鄭罔受積欠其100萬元及應返還其200萬元之情事，
      迄未盡舉證之責任，嗣其又書立兩紙「借用證」，是依經
      驗及論理法則，益徵再審原告已無積欠其任何房地價款，
      乃信而有徵。惟前審判決就上情疏而不察，未依經驗及論
      理法則全盤審酌，即逕謂：再審原告就其抗辯本件買賣價
      金已全部付清等情，係屬有利於再審原告之事實，自應由
      再審原告負舉證之責，若再審原告無法為相當之證明，自
      難為其有利之認定云云，不僅違背經驗及論理法則，就此
      舉證責任之分配亦有違誤不當，致誤認再審原告應就給付
      290 萬元確為給付房地價款舉證，而為再審原告敗訴之判
      決，殊非妥適。基上，本件之爭點厥為：再審原告之母鄭
      罔受之上開轉帳匯款 290萬元與再審被告，是否為清償系
      爭房地買賣價金餘款一節？應無疑義。
    4.按再審之訴，應於30日之不變期間內提起，再審之理由知
      悉在後者，自知悉時起算，民事訴訟法第500條第1項、第
      2 項定有明文。茲有如下所示之證物（均係再審原告於94
      年10月19日之後始經取得之證物，為前歷審中所無），於
      本件歷審中未經斟酌及調查審認，而於經斟酌後，應可對
      再審原告為較有利裁判之證物，可資證明鄭罔受上開轉帳
      匯款290 萬元與再審被告，係為清償系爭房地買賣價金餘
      款一事，且係再審原告於94年10月19日之後始得悉（再審
      原告於取得新市鄉農會94年10月19日、94年10月28日函之
      附件，即鄭罔受82年8月19日、83年1月21日借款申請書後
      始得悉），是本件存有再審事由：
      (1)新市鄉農會94年10月28日市農信字第0943010239號函附
        「鄭罔受82年8月19日借款申請書」。
        上開借款申請書，以鄭罔受為「申請人」，「申請金
          額」為100 萬元，其「借款用途」為「購屋」，「連
          帶保證人」則列明「乙○○」（提供人）。
        上開證據與本件有否給付系爭房地之買賣價金有相當
          關連，可證明鄭罔受向新市鄉農會抵押借款之100 萬
          元，係用以清償系爭房地之買賣價金餘款，此稽其上
          載「借款用途」為「購屋」即明。另稽之上開貸出之
          款項即轉匯至再審被告之帳戶內，由再審被告取用甚
          明。
        衡諸常情，向金融機構抵押借款須受徵信，若當時鄭
          罔受非係表明該筆借款要用以購屋之用，豈有借款申
          請書上之「借款用途」載為「購屋」之理？又再審被
          告對所貸出款項係轉匯予伊、系爭房地之買賣事宜全
          由鄭罔受出面辦理等情不爭執，亦有前述其他卷證資
          料可憑，豈有認該筆以購屋為由之抵押借款，與系爭
          房地買賣價金餘款之給付無關？
      (2)新市鄉農會94年10月19日市農信字第0943010234號函附
        「鄭罔受83年1月21日借款申請書」。
        上開借款申請書，以鄭罔受為「申請人」，「申請金
          額」為290 萬元，其「借款用途」為「購屋，同時償
          還壹佰萬元正」，而「連帶保證人」則分別列明「鄭
          勝賢」（提供人）、「甲○○」（保證人）。
        上開證據，可證明鄭罔受該290 萬元之抵押借款，係
          用以清償系爭房地之買賣價金餘款，此稽其上載「借
          款用途」為「購屋，同時償還壹佰萬元正」即明。
        該借款申請書中，「連帶保證人」乃分別列明「鄭勝
          賢」（提供人）、「甲○○」（保證人），衡情鄭罔
          受欲以再審被告為該項抵押借款之連帶保證人，在徵
          得其同意時，豈有未告知再審被告借款用途之理？此
          再稽之上開貸出之款項，即轉匯至再審被告帳戶內，
          由再審被告取用亦明。
        再者向金融機構抵押借款須受徵信，若當時鄭罔受非
          表明該筆借款，係要用以清償購屋款項及償還舊欠（
          即上開100 萬元購屋款）之用，豈有該借款申請書上
          之「借款用途」亦載為「購屋，同時償還壹佰萬元正
          」之理？而在該借款申請書之「連帶保證人」欄既已
          列明「甲○○」為保證人，又豈有不對其徵信及為對
          保之理？再審被告對其充當該筆借款之連帶保證人及
          所貸出款項係轉匯予伊、系爭房地之買賣事宜由鄭罔
          受出面辦理等情事不爭執，亦有前述其他卷證資料可
          憑，豈有認該筆購屋款與系爭房地買賣價金餘款之給
          付無關之理？
      (3)參諸鈞院93年度上訴字第578號刑事判決，於「理由參
        項後段」，載稱「……訊據被告甲○○，於本院審理時
        及原審時固均不否認其興建如附表所示『大社北極星』
        八間建物，並以告訴人乙○○作為附表編號三所示建物
        起造人之事實，惟堅決否認有何偽造文書及逃漏稅捐之
        犯行，並於原審辯稱：伊與告訴人母親鄭罔受（即鄭來
        好已歿）有深厚情誼，當時係與告訴人母親鄭罔受接洽
        買賣房屋事宜，鄭來好有同意以告訴人之名義作為該建
        物起造人等語。」等語，亦足證系刑事判決之載論，可
        明系爭房地之買賣，甲○○亦自承乃係由鄭罔受接洽事
        宜，豈有鄭罔受之該二筆匯轉予伊之款項竟與系爭房地
        買賣價金之清償無關之理？
      (4)基上益見原確定判決有重大疏誤不當，且對再審原告不
        利，自應廢棄原確定判決，予以改判駁回再審被告在第
        一審之訴。
（三）再審被告答辯略以：本件再審原告提出再審，已逾30日之
      不變期間（自94年6日26日起算），且依民事訴訟法第496
      條第1項第1款所定之再審事由，亦非合法；又依民事訴訟
      法第496條第1項第13款所定之再審事由，非符合「當事人
      不知其存在或不能予以使用，現始發現或得使用者。」之
      新證據要件，亦無理由云云。惟再審被告各該答辯，顯無
      理由，茲分述如下：
    1.再審原告於前呈訴狀之起頭，即載明：日前（即94年10月
      19日後）發現本件有未經斟酌之證物或得使用該證物，且
      該證物如經斟酌，再審原告可受較有利益之裁判，依民事
      訴訟法第496條第1項第13款所定，存有再審事由，爰依民
      事訴訟法第496條第1項第13款、第499條第2項、第500 第
      1項、第2項之規定，於30日之不變期間，提起本件再審之
      訴等語，惟再審被告卻以再審原告依民事訴訟法第496 條
      第1項第1款所定之再審事由提起本件再審云云，顯然誤導
      。
    2.系爭房地之買賣（81年6 月16日簽約），再審被告亦自承
      其係與再審原告之母鄭罔受接洽相關事宜，此稽之鈞院93
      年度上訴字第578 號刑事判決「理由參項後段」，載稱「
      ……訊據被告甲○○，於本院審理時及原審時固均不否認
      其興建如附表所示『大社北極星』八間建物，並以告訴人
      乙○○作為附表編號三所示建物起造人之事實，惟堅決否
      認有何偽造文書及逃漏稅捐之犯行，並於原審辯稱：伊與
      告訴人母親鄭罔受（即鄭來好已歿）有深厚情誼，當時係
      與告訴人母親鄭罔受接洽買賣房屋事宜，鄭來好有同意以
      告訴人之名義作為該建物起造人。」即明；且本件以鄭罔
      受為借款人（鄭罔受為新市鄉農會會員，再審原告非會員
      不得充當借款人），再審原告為連帶保證人兼擔保物提供
      人，向新市鄉農會抵押借款之不動產，即系爭房地所貸出
      之款項（第一次100萬元、第二次190萬元，共為290 萬元
      ），亦全為再審被告所取得，亦有卷附82年8 月20日、83
      年1月21日之取款憑條及轉帳收入傳票可稽，豈有該2筆匯
      轉予再審被告之款項，竟與系爭房地買賣價金之清償無關
      ？由上開事證，即可明該290 萬元款項，係再審原告與鄭
      罔受母子用以給付再審被告之房地價款（雖房地尾款僅為
      274萬元，但因加蓋廚房等部分，乃補給16萬元，共290萬
      元），且已清償完畢之事實。
    3.再審原告應給付系爭房地之尾款，業舉證證明已清償給付
      290 萬元，至再審被告若認該款項並非清償尾款，則衡諸
      常情，豈有人會平白無故匯此鉅款予他人之理？是再審被
      告就此匯款，自應舉證以證明該匯款並非系爭房地尾款。
      惟再審被告自前審訴訟迄今，仍無法說明及舉證，依民事
      訴訟法第277 條規定，足見其所辯並非可採，是其訴請再
      審原告給付尾款，應無理由。原確定判決就此之認事採證
      ，不僅有違論理法則、經驗法則，其舉證責任之分配，亦
      顯然疏誤。此再觀之再審原告所提之新證據，即新市鄉農
      會94年10月19日、94年10月28日函附鄭罔受82年8 月19日
      、83年1 月21日借款申請書，其「借款用途」皆載明為「
      購屋」即明。
    4.再審原告所提之新證據，即「新市鄉農會94年10月19日、
      94年10月28日函」附「鄭罔受82年8月19日、83年1月21日
      借款申請書」，乃再審原告於近日間始獲得，皆非在前審
      程序中所得使用，且於經斟酌後，應可對再審原告為較有
      利益裁判之證物，如何不屬民事訴訟法第496 條第13款所
      定之再審事由？再審被告所辯顯無理由。
    5.再審被告自承其與再審原告之母鄭罔受接洽系爭房地買賣
      相關事宜，就鈞院所調臺灣臺南地方法院檢察署91年度偵
      字第11057 號、92年度偵續字第29號、臺南地方法院93年
      度訴字第33號、鈞院93年度上訴字第578 號等刑事卷宗觀
      之，可明：
      (1)臺灣臺南地方法院檢察署90年度發查字第689 號偵查卷
        中，在審被告於91年8 月13日供述：「（問：乙○○的
        房子是由誰向你接洽的？）是鄭來好（即鄭罔受）與我
        接洽，包含了謝榮輝與乙○○的房子都是鄭來好辦的…
        …」等語。
      (2)臺南地方法院93年度訴字第33號刑事卷中：
        再審被告於93年3月9日供述：「（問：請陳述關於本
          件之答辯要旨）系爭土地是我的，乙○○父母說你如
          果要蓋房子可以跟我合建，我蓋好後交屋，讓他們貸
          款，乙○○在系爭房屋居住一陣子，後不久將房子轉
          賣…」。
        再審被告於93年5 月19日供述：「當初都是證人（即
          乙○○）母親鄭罔受在處理房屋的事情，他母親跟我
          說好，要用證人作為起造人……」、「（檢察官問：
          買賣價錢你和何人談的？）我和乙○○母親說的。（
          檢察官問：當初買賣是否有討價還價？）只是口頭說
          的，沒有討價還價。（檢察官問：出價是否係你出的
          ？）開價係我開的，沒有開價便宜一點。（檢察官問
          ：你如何決定錢係 400多萬元？）我拿土地及建材來
          估計。……（檢察官問：你為何沒有徵求他父親同意
          ，讓乙○○做起造人？）這些事情都是他母親（即鄭
          罔受）在處理，他父親沒有在處理…到買房子事情都
          是由乙○○母親在處理……因為事情都是乙○○母親
          在處理。……（辯護人問：系爭房子蓋的時候，有無
          問何人要購買？）我沒有問，係鄭罔受主動問我他要
          買房子，他還介紹謝榮輝來買。（辯護人問：謝榮輝
          的部分由何人處理？）謝榮輝交代由鄭罔受處理。（
          辯護人問：系爭房子如有問題是否都是鄭罔受來找你
          ？）是的。」等語。
      (3)在鈞院93年度上訴字第578 號刑事卷中，再審被告於93
        年11月15日供述：「房屋是告訴人母親（即鄭罔受）買
        的，不是告訴人所買，印章也是告訴人母親拿給我的，
        告訴人本身都沒有處理過。」、「房屋不是告訴人買的
        ，是他母親（即鄭罔受）所買，當時他剛唸完書當兵回
        來，如何有錢買房屋。」等語。
    6.另稽之鄭罔受於本件原確定判決中，臺灣臺南地方法院89
      年度訴字第1357號，於89年10月23日審理時，亦證稱：「
      是我買給我兒子的，買賣價金是我付的，我都是用現金給
      他。」等語，關於系爭房地係由其出面買受及處理，亦與
      上開再審被告在刑案中之供述相符，可見系爭房地之價金
      ，係由鄭罔受處理交付再審被告，應無疑義。事實上如上
      所述，即連謝榮輝向再審被告買受同批房地一間，亦係委
      由鄭罔受代辦，豈有就系爭房地之繳付價金非其所為？
（四）再審被告雖又抗辯略以：再審原告所主張本件2 筆貸款所
      得290 萬元，係為清償系爭房屋之價金一節，為原確定判
      決前早已主張，且新市鄉農會回函上明揭「內容重覆查詢
      多次」，顯見該2 份證據並不符新證據要件云云。然則本
      件原確定判決前，系爭 2份「借款申請書」之證據，雖已
      存在於新市鄉農會內，惟尚未得使用於法院，且因再審被
      告當時曾為新市鄉農會之理事長（即負責人），對該農會
      事務多所宰制，是新市鄉農會對該 2份「借款申請書」皆
      秘而不宣，迄94年10月19日、94年10月28日始以函文附具
      ，核屬新證據應無疑義。再者在臺南地方法院93年度訴字
      第33號刑事卷中，再審被告於93年3月9日供述：「我蓋好
      後交屋，讓他們貸款。」等語，及自承都是再審原告母親
      鄭罔受在處理系爭房屋之事務，甚至亦謂房屋是鄭罔受所
      買，而鄭罔受於臺灣臺南地方法院89年度訴字第1357號，
      於89年10月23日審理時，亦證稱：「是我買給我兒子的，
      買賣價金是我付的。」等語，皆可明見本件該 2份存於新
      市鄉農會之「借款申請書」所載用途為「購屋」之抵押借
      款，確為用於支付系爭房地之價金，允無疑義。至於另案
      即臺灣臺南地方法院88年度訴字第2347號鄭罔受曾主張該
      190 萬元為再審被告向其借款乙節，因該案業經法院判決
      駁回確定，是該190 萬元自已確認非屬借款，而該訴訟之
      提起雖有不當，然實無礙於認定該款項屬本件系爭房地價
      款之給付。
（五）綜上所述，原確定判決認鄭罔受於82年8月12日、及83年1
      月17日，以系爭房地向臺南縣新市鄉農會抵押借款100 萬
      元及190 萬元，分別由再審被告領受之情事，與系爭房地
      買賣價金之給付無關云云，其認事採證用法，顯屬違誤，
      本件有再審事由，且應由鈞院專屬管轄，再審原告爰依法
      述明再審理由及遵守不變期間之證據，於30日之不變期間
      提起再審之訴，請鈞院判決如再審之訴之聲明，以符實際
      ，並維公平正義。
三、證據：提出臺灣臺南地方法院89年度訴字第1357號、鈞院90
    年度上字第210號民事判決、93年度上訴字第578號刑事判決
    、最高法院94年度臺上字第1073號民事裁定、新市鄉農會94
    年10月28日市農信字第0943010239號函附鄭罔受82年8 月19
    日借款申請書、新市鄉農會94年10月19日市農信自地094301
    0234號函附鄭罔受83年1月21日借款申請書各影本1份為證。
乙、再審被告方面：
一、聲明：求為判決：（一）再審原告之訴駁回。（二）再審訴
    訟費用由再審原告負擔。
二、陳述：
（一）按「再審之訴，應於30日之不變期間內提起。前項期間，
      自判決確定時起算，判決於送達前確定者，自送達時起算
      ；其再審之理由發生或知悉在後者，均自知悉時起算。但
      自判決確定後已逾5年者，不得提起。」民事訴訟法第500
      條定有明文。次按「提起民事再審之訴，應於30日之不變
      期間內為之，民事訴訟法第500條第1項定有明文。當事人
      以有同法第496條第1項第1 款適用法規顯有錯誤之情形提
      起再審之訴，應認此項理由於裁判送達時當事人即可知悉
      ，故計算是否於30日之不變期間，應自裁判確定時起算，
      無同法第500條第2項但書再審理由知悉在後之適用。」最
      高法院亦著有70年度臺再字第212 號判例在案。本件依再
      審原告聲明狀第3 頁至第10頁之陳述，再審被告大膽臆測
      再審原告之主張，似以原確定判決適用法規顯有錯誤（民
      事訴訟法第496條第 1項第1款），為聲請再審之理由，然
      再審原告此部分之主張已逾30日不變期間，蓋再審原告主
      張其係於94年6 月26日，接獲最高法院駁回上訴之民事裁
      定，計算30日之再審期間以判決確定時起算，乃再審原告
      遲至94年11月17日始提起本件再審，依上揭民事訴訟法第
      500 條之規定及最高法院判例之意旨，本件再審原告之訴
      顯不合法，應予駁回。
（二）再審原告所持再審事由，均僅係指摘原確定判決證據取捨
      不當違法，其訴顯無理由：
    1.按「民事訴訟法第496 條第1項第1款所謂適用法規顯有錯
      誤，應以確定判決違背法規或現存判例解釋者為限，若在
      學說上諸說並存尚無法規判解可據者，不得指為用法錯誤
      。」最高法院著有57年度臺上字第1091號判例足參。
    2.再審原告指摘原確定判決未斟酌證人孫李碧蘭、謝錦蓮之
      證詞，違背經驗、論理、證據法則云云。惟此部分指摘依
      上揭最高法院57年度臺上字第1091號判例意旨，並不符合
      提起再審適用法規顯有錯誤之要件，即或不然此部分證人
      之證詞，原確定判決於判決書第15頁、及第21頁，就證人
      證詞予以說明理由，原判決並無違背經驗、論理、證據法
      則之情事至明。
    3.再審原告主張再審被告於83年10月間向再審原告借款 300
      萬元，何以再審被告未予以扣抵，足證再審原告於當時（
      83年10月間）並無積欠再審被告房地價款云云。然姑且不
      論再審原告之主張不符再審法定要件，再審原告以其主張
      之「借用證」另對再審被告提起侵權行為、清償借款事件
      ，迭經臺灣臺南地方法院、鈞院駁回再審原告之訴，並經
      最高法院駁回上訴確定，是再審原告此部分之主張顯無理
      由至明。
（三）再審原告雖又主張以臺南縣新市鄉農會94年10月28日市農
      信字第0943010239號函、及94年10月19日市農信字第0943
      010234號函，所附之新市鄉農會82年8月19日、83年1月21
      日鄭罔受借款申請書，為再審之新證據，且該新證據如經
      斟酌可受較有利之判決云云，然再審被告否認之。蓋：
    1.按「民事訴訟法第496條第1項第13款所謂發見未經斟酌之
      證物者，係指該項證物在前訴訟程序中即已存在，而當事
      人不知其存在或不能予以使用，現始發現或得使用者而言
      ，並以如經斟酌可受較有利益之裁判者為限。但在判決前
      如已主張其事由或已提出其證物者，則不得更據以提起再
      審之訴。」，最高法院著有62年度判字第579 號判例足參
      。
    2.再審原告於本案一、二審審理乃至上訴最高法院，即一再
      主張：該以鄭罔受為借款人之上揭2 筆貸款，係用以清償
      再審原告向再審被告購買系爭房地之價金，但為法院所不
      採，是再審原告主張：「上開2筆貸款所得290萬元，係為
      清償系爭房屋之價金。」一節，在本案判決確定前早已主
      張，揆諸上揭62年度判字第579 號判例意旨，再審原告不
      得提起本件再審之訴，再審原告之訴顯然不合法，應予駁
      回。
    3.次依上揭新市鄉農會94年10月28日、及94年10月19日函，
      明揭：台端（曾春財為再審原告之父）所查該筆資料，「
      內容重覆查詢多次」，顯見該2 份證據並不符合「當事人
      不知其存在或不能予以使用，現始發現或得使用者。」之
      新證據要件，而依聲請書之日期亦可知：再審原告係於再
      審期間後，為符再審期間之要求，再於94年9 月29日、同
      年10月21日、10月23日再以聲請書要求函覆，是該2 份證
      據並不符合民事訴訟法第496條第1項第13款之要件。
（四）退萬步言之，縱上開 2紙借款申請書為新證據，然該借款
      申請書並不符合「如經斟酌可受較有利益之裁判者」之要
      件。蓋：
    1.該借款申請書所載之借款用途，係由借款人自行填寫者，
      該借款是否用於購屋？無從證明。
    2.鄭罔受雖於該2 紙借款申請書記載借款用途為購屋，然該
      借款290萬元（100萬元係借新還舊）中之190 萬元，鄭罔
      受先曾主張係借款予再審被告之款項，因再審被告未償還
      ，乃對再審被告另為起訴請求返還借款，此部分有88年訴
      字第2347號民事判決在卷可稽，且鄭罔受於該給付借款事
      件審理中到庭時，均未曾提及上開2 筆匯款，係用來給付
      系爭房地買賣價金餘款之用，是再審原告於本件主張上開
      2 紙借款申請書，係其母鄭罔受為其清償本件房地價金餘
      款，而為貸款予再審被告云云，顯不足採信，亦徵該借款
      申請書記載借款用途雖為購屋，然實際用途並非用於清償
      系爭房地買賣價金。
    3.依再審原告名義簽立代辦貸款委託書所約定貸款為250 萬
      元，而再審原告尚欠再審被告價金餘款274 萬元，但上開
      以鄭罔受為債務人並以系爭房地供擔保所設定第一順位最
      高限額抵押權為125元，實貸100萬元，第二順位最高限額
      抵押權為238萬元，實貸190萬元，並非貸款250 萬元，足
      證該2 筆貸款雖以購屋為名義，然實際上並非用於購屋用
      途至明。
    4.再審原告尚欠再審被告購屋尾款為274萬元，然上開2筆貸
      款共借款290 萬元，多出16萬元，再審原告（或鄭罔受）
      豈有平白讓再審被告獲利之理？再審原告雖曾供稱該16萬
      元係給付增建費用云云，然此為再審被告所否認，蓋依本
      件買賣契約所載，其總價金確為420 萬元，而再審原告就
      此未能舉證以實其說，是再審原告此部分之主張，並不足
      採。又證人謝錦蓮雖證稱由再審被告一齊幫我們蓋，再向
      我們收錢，但稱多少錢忘記了，總價420 萬元，有包括後
      面增建部分，前面車庫部分要給錢等語，亦無從證明系爭
      房屋增建部分，再審原告與再審被告確已達成增建總價金
      為16萬元之合意，再審原告斷無多給付16萬元予再審被告
      之理，是該2筆借款不足以證明係為清償系爭房地之用。
（五）再審原告雖一再主張上開2 筆借款，係鄭罔受為其清償買
      賣價款之用云云，然為再審被告所否認，且再審被告之主
      張與其於另案所為之陳述亦不相符：
    1.再審原告以該借款申請書，主張鄭罔受借款係為再審原告
      清償系爭房地買賣價金云云，然再審被告否認之。蓋再審
      原告於另案偽造文書案件中（91年度偵字第11057 號、92
      年偵續字第29號、93年度訴字第33號、93年度上訴字第57
      8 號）供稱：「（問：當初你授權何人去買房子？）答：
      父親，有合約書為憑，我並未授權母親處理，因為他不識
      字。」等語；「當時我在當兵，我父親說要買這間房子，
      因為當兵前我玩股票有賺錢，所以我說好。錢是我出的，
      由我父親去跟對方接觸，因為我母親不識字。我跟我父母
      親說，要錢就跟我拿，他們跟我拿好幾筆錢，我都沒有過
      問係哪些錢。」等語。是再審原告於該刑事案件中主張：
      系爭房地之買賣價金係其出的錢，其授權父親曾春財處理
      本件買賣事宜，其沒有授權其母鄭罔受，因為鄭罔受不識
      字，是鄭罔受既未獲授權代再審原告處理買賣系爭房地事
      宜，則上開借款申請書雖記載借款用途為「購屋」，然該
      2 筆借款應與本件無關。
    2.證人即再審原告之父曾春財於上揭刑事案件中證稱：「（
      問：乙○○的房子是由何人出資買的？）答：是乙○○出
      資買的。（問：從頭到尾買房子都是你與甲○○接洽？）
      答：是，包含了買房子，及分期款的繳納，都是我在接洽
      。（問：本件買賣過程是你兒子委託你去辦理？）答：是
      ，簽約、付款均是我兒子授權我向甲○○辦理，我太太不
      識字。」等語。是依證人曾春財之證述，顯示系爭房地係
      再審原告因鄭罔受不識字，而授權曾春財洽商買賣事宜，
      買賣價金係再審原告出資，則鄭罔受帳戶縱有與再審被告
      間有資金往來，亦係再審被告與鄭罔受間之法律關係，並
      非鄭罔受為清償再審原告之買賣價金。
（六）再審原告以再審被告於上揭刑事案件之供述，主張系爭房
      地係鄭罔受買受，上開2 筆借款係為清償買賣價金云云，
      然再審被告否認之。蓋上揭刑事案件再審原告以其未同意
      擔任系爭房地之起造人為由，對再審被告提出偽造文書之
      告訴，是再審被告於該刑事案件中所供述者，係關於：「
      系爭房地起造人登記為再審原告，係由鄭罔受代為處理。
      」一節，並非系爭房地係由鄭罔受所出資者，而上揭刑事
      案件承審法官亦以鄭罔受代為同意以再審原告為起造人，
      判決再審被告無罪，而鄭罔受雖有代為處理訴外人謝錦蓮
      之子謝榮輝向再審被告買受房地一事，並列謝榮輝為房屋
      起造人，然非得以此推認系爭房地係鄭罔受出資買受，況
      鄭罔受之供述不僅與其於上揭88年度訴字第2347號民事事
      件中所供不一，更與再審原告於刑事案件中所供不符，是
      本案並無證據證明上開 2筆借款係用於清償系爭房地之買
      賣價金。
（七）綜上，再審原告於本案審理中一再主張該2 筆借款，係用
      於清償系爭買賣價金，但為法院所不採，是再審原告以此
      事由提起再審之訴，不符民事訴訟法第496條第1項第13款
      之要件，再審原告之訴顯然不合法，應予駁回。況再審原
      告提出之2 紙借款申請書，與再審原告於另案刑事案件中
      之主張不符，再審原告提出借款申請書，並不能證明該 2
      筆借款，係為再審原告清償系爭買賣價金之款項，再審原
      告之訴顯無理由，應予駁回。
三、證據：提出臺灣臺南地方法院91年度訴字第1523號判決、鈞
    院92年度上字第255 號判決、最高法院94年度臺上字第1822
    號裁定、92年度偵續字第29號訊問筆錄、93年偵續字第33號
    審判筆錄、90年度發查字第689 號訊問筆錄、92年度偵續字
    第29號訊問筆錄各影本1份為證。
丙、本院依職權向臺灣臺南地方法院函調89年度訴字第1537號給
    付買賣價金事件全卷，向臺灣臺南地方法院檢察署函調92年
    度偵續字第29號甲○○偽造文書刑事案件全卷。
    理  由
一、首按本件再審原告係對本院90年度上字第210 號民事確定判
    決（即臺灣臺南地方法院89年度訴字第1357號判決、本院90
    年度上字第210 號判決、最高法院94年度臺上字第1073號裁
    定），主張有民事訴訟法第496條第1項第13款之再審事由，
    向本院提起再審之訴，不惟已有其民事再審狀存卷足稽，並
    為再審原告迭次所供明，是再審被告併論再審原告另主張有
    民事訴訟法第496 條第1項第1款之再審事由，即有誤會而屬
    贅論。次查再審原告主張其係於94年6 月26日，收受最高法
    院駁回上訴之裁定後，嗣取得臺南縣新市鄉農會94年10月19
    日市農信字第0943010234號函、及94年10月28日市農信字第
    0943010239號函後，始知悉發現本件有未經斟酌之證物或得
    使用該證物，即上揭2 函所附之82年8月19日及83年1月21日
    借款申請書，且該證物如經斟酌，再審原告可受較有利益之
    裁判等情，既亦有上揭2 函附卷為憑，顯見自再審原告知悉
    該證據，迄其於94年11月17日向本院提起再審之訴時，尚未
    逾自判決確定已逾5 年，及自知悉時起算已逾30日之不變期
    間，核與民事訴訟法第500 條第1、2項所定提起再審之期間
    無違，本院自應就本件再審之訴予以審理，再審被告認再審
    原告逾期提起本件再審之訴，亦有誤會，均合先敘明。
二、再審原告起訴主張：再審原告因不服本院90年度上字第 210
    號判決，乃提起第三審上訴，嗣於94年6 月26日，接獲最高
    法院94年度臺上字第1073號駁回上訴之裁定，本件判決遂告
    確定。惟再審原告於94年10月19日後，發現本件有未經斟酌
    之證物或得使用該證物，且該證物如經斟酌，再審原告可受
    較有利益之裁判，爰依民事訴訟法第496條第1項第13款、第
    499 條第2項、第500第1項、第2項之規定，於30日之不變期
    間，提起本件再審之訴，求將原確定判決廢棄，並駁回再審
    被告在第一審之訴之判決等語。
三、再審被告則以：再審原告在原確定判決審理中，即一再主張
    該2 筆借款係用於清償系爭買賣價金，但為法院所不採，是
    再審原告以此事由提起再審之訴，不符民事訴訟法第496 條
    第1 項第13款之要件，再審原告之訴顯然不合法。且再審原
    告所提出之 2紙借款申請書，與再審原告於另案刑事案件中
    之主張不符，是再審原告所提出之借款申請書，並不能證明
    該2 筆借款，係為再審原告清償系爭買賣價金之款項，再審
    原告之訴亦顯無理由等語，資為抗辯。
四、按當事人發現未經斟酌之證物或得使用該證物者，得以再審
    之訴對於確定終局判決聲明不服，民事訴訟法第496條第1項
    第13款固定有明文。惟按民事訴訟法第496條第1項第13款所
    謂當事人發現未經斟酌之證物或得使用該證物，係指在前訴
    訟程序不知有該證物，現始知之，或雖知有此而不能使用，
    現始得使用者而言；又所謂發現未經斟酌之證物者，係指該
    項證物在前訴訟程序中即已存在，而當事人不知其存在或不
    能予以使用，現始發現或得使用者而言，並以如經斟酌可受
    較有利益之裁判者為限，但在判決前如已主張其事由或已提
    出其證物者，則不得更據以提起再審之訴；又依民事訴訟法
    第496條第1項第13款之規定，對原確定判決提起再審之訴，
    並未主張有何發現未經斟酌之新證物，或得使用該證物之情
    事，在程序上已有未合，且所指之情事於前訴訟程序第一、
    二審業已提出並經法院斟酌，即與發現未經斟酌之新證物，
    得依民事訴訟法第496條第1項第13款規定，提起再審之訴之
    規定不合。最高法院分別著有32年度上字第1247號判例、62
    年度判字第579號判例、79年度臺上字第1835 號判決意旨足
    參。
五、經查再審原告雖主張臺南縣新市鄉農會94年10月28日市農信
    字第0943010239號函、及94年10月19日市農信字第09430102
    34號函，所附之鄭罔受向新市鄉農會於82年8月19日、83年1
    月21日借款申請書，係屬新證據，且如經斟酌可受較有利之
    判決云云。惟再審原告於本件確定判決審理時，即一再主張
    以鄭罔受為借款人之上揭100萬元及190萬元2 筆貸款，係用
    以清償再審原告向再審被告購買系爭房地之價金，而為原確
    定判決在判決理由內詳予斟酌取捨在案，此觀該確定判決即
    明，是再審原告主張該2筆貸款所得290萬元，係為清償系爭
    房屋之價金乙節，在原判決確定前早已主張並經調查無疑。
    雖該2筆貸款之82年8月19日、83年1 月21日借款申請書，係
    再審原告於94年10月19日、94年10月28日後始取得提出，而
    未經原確定判決程序予以審酌；然該2 張借款申請書，既係
    系爭2 筆向新市鄉農會貸款手續資料之一，自為以鄭罔受為
    借款名義人之再審原告所已知，再審原告本得基於所知而予
    以使用無疑，此觀諸上揭新市鄉農會94年10月28日、及94年
    10月19日函，記載：「台端（曾春財為再審原告之父）所查
    該筆資料，內容重覆查詢多次。」等語即明，且再審原告自
    始即以系爭2 筆貸款，係用以清償再審原告向再審被告購買
    系爭房地之價金為由相抗，為原確定判決詳細審酌在案，而
    有如前述，是該2張借款申請書，與再審原告原主張以系爭2
    筆貸款清償購買系爭房地價金之證據方法，實質上本屬同一
    證據，要不得再以同一證據方法中之部分資料未審酌，即認
    係所謂之發現新證據。是該2 張借款申請書，尚難認已符合
    「在前訴訟程序不知有該證物，現始知之，或雖知有此而不
    能使用，現始得使用者。」之新證據要件，自與民事訴訟法
    第496條第1項第13款所定發現新證據之要件不合。
六、又縱認該2 紙借款申請書為所謂發現之新證據，且鄭罔受確
    於該2紙借款申請書記載借款用途為購屋；然該借款290萬元
    中之190 萬元，鄭罔受先曾主張係借款予再審被告之款項，
    因再審被告未償還，乃對再審被告另為起訴請求返還借款，
    此部分業經原確定判決程序，依職權調閱臺灣臺南地方法院
    88年訴字第2347號借款給付事件卷查明無誤，且鄭罔受於該
    給付借款給付事件審理中，復均未曾提及該2 筆匯款，係用
    來給付系爭房地買賣價金餘款之用，是再審原告於本件主張
    該2 紙借款申請書，係鄭罔受為其清償系爭房地價金餘款，
    而為貸款予再審被告云云，即無足採。況再審原告於另案91
    年度偵字第11057 號、92年偵續字第29號、93年度訴字第33
    號、93年度上訴字第578號偽造文書案件中，復供稱：「（
    問：當初你授權何人去買房子？）答：父親，有合約書為憑
    ，我並未授權母親處理，因為他不識字。」、「當時我在當
    兵，我父親說要買這間房子，因為當兵前我玩股票有賺錢，
    所以我說好。錢是我出的，由我父親去跟對方接觸，因為我
    母親不識字。我跟我父母親說，要錢就跟我拿，他們跟我拿
    好幾筆錢，我都沒有過問係哪些錢。」等語，證人即再審原
    告之父曾春財在該刑事案件中，亦證稱：「（問：乙○○的
    房子是由何人出資買的？）答：是乙○○出資買的。（問：
    從頭到尾買房子都是你與甲○○接洽？）答：是，包含了買
    房子，及分期款的繳納，都是我在接洽。」、「（問：本件
    買賣過程是你兒子委託你去辦理？）答：是，簽約、付款均
    是我兒子授權我向甲○○辦理，我太太不識字。」等語，凡
    此亦有各該筆錄存卷可佐。是依各該陳述，顯示系爭房地係
    再審原告因鄭罔受不識字，而授權曾春財洽商買賣事宜，買
    賣價金係再審原告出資，則鄭罔受帳戶縱與再審被告間有資
    金往來，亦係再審被告與鄭罔受間之法律關係，並不足以證
    明鄭罔受為清償再審原告之買賣價金，上開借款申請書雖記
    載借款用途為「購屋」，亦不足以證明該2 筆借款與系爭價
    金之給付有關。況以再審原告名義簽立代辦貸款委託書所約
    定貸款為250萬元，而再審原告尚欠再審被告價金餘款274萬
    元，然以鄭罔受為債務人並以系爭房地供擔保所設定第一順
    位最高限額抵押權為125萬元實貸100萬元，第二順位最高限
    額抵押權為238萬元實貸190萬元，共貸款290 萬元，較再審
    原告欠再審被告購屋尾款之274 萬元多出16萬元。對此再審
    原告雖主張該16萬元係給付增建費用云云，然既為再審被告
    所否認，且依系爭買賣契約總價確為420 萬元，雖證人謝錦
    蓮於原確定判決程序證稱係由再審被告幫其一起蓋，再向其
    收錢，但多少錢忘記了，總價420 萬元，有包括後面增建部
    分，前面車庫部分要給錢云云，亦無從證明兩造就系爭房屋
    增建部分，確已達成增建總價為16萬元之合意，而認再審原
    告有多給付再審被告16萬元之事實。是縱審酌該2 張借款申
    請書，亦無從使再審原告受較有利益之裁判，仍難認與所謂
    發現新證據之要件相當。
七、綜上所述，足證再審原告所持再審事由，無非係就原確定判
    決證據取捨之職權行使，指摘有何違法不當，難認與民事訴
    訟法第496條第1項第13款發現新證據之再審要件相當。再審
    原告提起本件再審之訴，求將原確定判決廢棄，改判如聲明
    所示，為無理由，應予駁回。
八、又本件事證已臻明確，兩造其餘主張陳述及攻擊防禦方法，
    核與判決之結果不生影響，爰不逐一贅述。
九、據上論結，本件再審之訴為無理由，應依民事訴訟法第505
    條、第449條第1項、第78條，判決如主文。
中    華    民    國    95    年    3    月    21     日
                  民事第四庭  審判長法  官  王惠一
                                    法  官  蘇重信
                                    法  官  林永茂
上為正本係照原本作成。
如對本判決上訴，須於判決送達後20日內向本院提出上訴狀，未
表明上訴理由者，應於上訴後20日內，向本院提出理由書（須附
繕本）。
中    華    民    國    95    年    3    月    21     日
                                    書記官  謝素嬿
                                               K


司法院資訊處製作；財團法人民間司法改革基金會備份。
